【裁判字號】    97,訴,361
【裁判日期】    970710
【裁判案由】    債務不履行損害賠償
【裁判全文】
臺灣彰化地方法院民事判決  97年度訴字第361號
原      告    根基營造股份有限公司
法定代理人    甲○○
訴訟代理人    吳俊昇律師
被      告    千易鋼架興業有限公司
法定代理人    乙○○
訴訟代理人    張崇哲律師
複  代理人    楊佳勳律師
              林志銘律師
上列當事人間請求債務不履行損害賠償事件，本院於民國97年6
月26日言詞辯論終結，茲判決如下：
    主      文
原告之訴駁回。
訴訟費用新臺幣貳萬壹仟柒佰玖拾元由原告負擔。
    事實及理由
一、原告起訴主張：
  (一)原告為施作達方電子總部新建工程，請被告就鋼構工程部
      分 (下稱系爭工程) 報價。被告雖為報價，但又恐物價波
      動過鉅，無法承受物價上漲之成本變動，遂於民國97年2
      月4日提出報價單時，即於註9載明「報價單之有效期限只
      到97年2月5日」，原告因恐被告調高價格，旋於97年2月5
      日依被告之報價以傳真方式回傳報價單，詎被告於收受報
      價單後，欲哄抬價格，竟於97年2月13日發函表示價格另
      議，並變更契約中關於履約保證之約定。
  (二)本件被告提出報價單即係要約，原告於其所定期限內傳真
      回覆得標即為承諾，兩造承攬契約即已成立，並不以訂定
      書面及繁複之議約過程為契約之成立要件。況兩造已就承
      攬契約之必要之點即應給付之報酬與承攬之工作事項達成
      合致，縱嗣後另為書面契約，亦僅就合約終止、趕工、管
      轄條款、債權讓與之禁止等非必要之點為約定，其餘價金
      、付款辦法、工程範圍、保固及保證責任等必要之點皆已
      於被告所傳真之估價單中載明。
  (三)報價單附件之付款辦法第1條約定：「乙方（即被告）在
      甲方（即原告）通知確認得標後，於簽約時間開立10%公
      司本票履約保證」。原告通知被告前來簽定書面契約並交
      付公司本票作為履約保證票，被告雖拒不簽約，惟該條件
      仍視為既已成就，原告自得請求被告給付履約本票、交付
      訂購之鋼構材料及施作。
  (四)原告見被告拒不簽訂契約，復要求漲價，曾委請律師以北
      支台57郵局第259號存證信函催告被告簽定書面契約並為
      給付，惟仍不獲置理，原告恐工程進度遲延、鋼構材料不
      停上漲造成更大之損害，故重新將系爭工程交由訴外人禾
      茂鋼鐵股份有限公司（下稱禾茂公司），並約定以新臺幣
      (下同 )1780 萬元承攬該工程，嗣原告於97年2月18日又
      發函被告要求履約，被告仍置之不理，原告於是在97年2
      月29日通知禾茂公司得標並完成簽約。
  (五)原告為上開催告後，被告仍不履行，且已遲誤原告之工期
      一個月以上，原告依法自得解除契約，遂於97年3月26日
      復以北支台57郵局第296號存證信函對被告為解除契約之
      意思表示。
  (六)惟原告因另與禾茂公司簽約而受有0000000元之價差損失
      ，此部分損害乃被告給付遲延、拒絕給付所生之損害，自
      應由被告賠償，原告僅請求其中210萬元，其餘價差之請
      求原告捨棄，故爰依承攬契約及債務不履行損害賠償之法
      律關係提起本訴等語。並聲明：被告應給付原告210萬元
      及自起訴狀繕本送達翌日起至清償日止，按年利率5%計算
      之利息；訴訟費用由被告負擔。
二、被告則以：
    被告之報價單並非要約，僅為要約之引誘，且被告否認收受
    原告所回傳之估價單，況原告於收受被告所傳真之97年2月
    13 日千字第97021301號函之翌日 (即97年2月14日) ，便與
    訴外人禾茂公司另行簽訂承攬契約，其竟仍於97年2月18日
    委由律師以97非根字0201號函達被告，主張兩造間契約已成
    立，並要求被告於收受上開函文三日內，與原告簽訂達方電
    子總部新建工程鋼構工程書面契約。換言之，原告早於與被
    告洽談鋼構工程承攬價格之報價、付款辦法之期間，即已另
    尋訴外人禾茂公司報價，嗣於無法與被告就承攬價格、付款
    辦法等內容達成合致後，隨即於97年2月14日與訴外人禾茂
    公司簽定承攬契約。由此顯見原告初始尚無意將系爭工程交
    由被告承攬施作，僅係要求被告就系爭工程予以報價，亦可
    知兩造尚處於締約前之磋商階段，難謂契約業已成立。又被
    告於97年2月13日以千字第97021301號函通知原告未備齊並
    交付鋼構工程圖說之AUTO CAD檔案等情，且因被告不同意原
    告所提之付款辦法，故於上開函文之說明二，載明付款辦法
    應為「簽約乙方 (即被告)支付總額10%之公司本票。甲方 (
    即原告) 付清材料款同時，乙方不提供銀行履約保證。甲方
    付清製造款同時，乙方不提供銀行履約保證」，退步言之，
    本件標的金額高達00000000元，本須經繁瑣冗長之議價、協
    商之過程，兩造除就承攬價格、付款辦法未有合致，復就承
    攬契約之草稿、草案亦尚未提出，更未經議約、審約、簽約
    之過程，原告何以逕謂與被告間在契約前階段即有意思表示
    一致而成立承攬契約？綜上，兩造並未簽訂承攬契約，更無
    達成任何協議或意思表示之一致。原告與被告尚在締約前之
    磋商階段即因鋼構工程之承攬價格、付款辦法無法合意，而
    阻斷其等後續之工程承攬契約之議約、審約、簽約。再者，
    鋼構工程施工圖亦尚未繪製等語，原告竟持報價單遽以陳稱
    兩造間已成立承攬契約，並進而請求賠償債務不履行之損害
    ，顯屬無由。並聲明：原告之訴駁回；訴訟費用由原告負擔
    。
三、對被告抗辯之陳述：
  (一)被告於97年2月27日及同年3月11日回覆原告存證信函時，
      均僅要求原告鋼構工程圖說之AUTO CAD檔案，並未否認收
      受原告回傳之估價單。
  (二)原告乃因被告拒不回應，為避免損失擴大，始與禾茂公司
      就系爭工程簽訂承攬契約，倘被告同意履行契約，僅須負
      擔原告與禾茂公司間之違約金，原告仍願將工程交付被告
      施作而與禾茂公司解除契約，倘被告不願意負擔違約金，
      原告則對被告解除契約，並向被告求償，此屬正當權利之
      行使。被告臨訟竟以報價單主張原告與禾茂公司於97年2
      月14日即已成立契約，並主張原告無意將系爭工程交由被
      告承攬施作，顯與事實有違。
  (三)被告陳稱本件標的金額高達1600多萬元，須先經過「議約
      」等繁複過程，契約始能成立。惟議約係在得標後，雙方
      談判、協商之過程，非於契約成立前交涉，此觀原告業務
      人員與億光電子公司電子郵件記載：「附件合約為本公司
      法務依議價記錄附件修改之版本，請貴公司確認後，本公
      司再提供final版」，即證契約條款應於得標後協商，倘
      未能協商即按招標文件、報價單履行輔以法律規定、商業
      習慣，而以誠實信用方法履行。是以，依商業習慣，招標
      人得標後契約即已成立，非以先經議約為必要。
四、查原告主張其為施作所標得之達方電子總部新建工程，要求
    被告就系爭工程報價後，嗣原告回傳被告所傳真之估價單，
    因認兩造承攬契約業已成立等情，為被告所否認，並以前詞
    置辯，是本件所應審究者，在於估價單之性質究屬要約或僅
    為要約之引誘？且兩造是否已就承攬契約達成合致？茲說明
    如下：
  (一)按契約之要約人，因要約而受拘束。但要約當時預先聲明
      不受拘束，或依其情形或事件之性質，可認當事人無受其
      拘束之意思者，不在此限。且貨物標定賣價陳列者，視為
      要約。但價目表之寄送，不視為要約，民法第154條定有
      明文，可知要約之引誘與要約不同，乃為使他人向自己為
      要約，是為契約之準備行為，並不發生法律上效果，亦即
      無締約意思，其性質只為意思通知；而所謂要約者，乃以
      締結契約為目的，而喚起相對人承諾之一種意思表示，乃
      是向特定之人提出訂立契約的提議，如該提議十分確定且
      表明要約人在接到承諾時將受拘束之意旨，即構成要約，
      是如要約人已足以表明其願依表示內容訂立契約之意思，
      向特定人為之，具備契約之必要之點，並到達於受要約之
      人，則其要約之意思表示即已生效，要約人並應受其要約
      之拘束。是依前揭說明，本件系爭估價單究屬要約或要約
      之引誘，依上開說明之意旨，應斟酌之因素有：(1)表示內
      容是否具體詳盡。(2)是否注重相對人之性質。(3)要約是向
      一人或多數人為之。(4)當事人間之磋商過程。(5)交易慣例
      。經查：原告所提被告之估價單，雖已就系爭工程所需鋼
      材細項、數量及單價為記載，並有對付款方式、履約保證
      等項為表示，惟進一步細究其內容，對有關承攬工程後，
      如何施作工程之具體計畫仍付之闕如，足見其內容尚非得
      謂詳盡而具體，難認已就承攬契約之所謂為他方完成一定
      工作之內容為具體之約定，當僅屬提供原告參考之報價而
      已；又對照原告所提其後與訴外人禾茂公司就系爭工程所
      為之估價單及其等於97年2月20日所簽訂之材料訂購合約
      書中之工程估價單，原告與禾茂公司對於材料細項價目於
      傳真後，雙方仍二度在其上重新估算價金並為簽認，且雙
      方於達成協議後，又進一步簽訂合約書，並非僅以估價單
      為據，由此可知，依兩造承攬工程之交易慣例而言，估價
      單之作用，當僅在引誘他人向其要約之意思表示，其本身
      並不發生法律上拘束之效果，性質上屬要約之引誘，而無
      締約之真意，自不能因被告有向原告提出估價單，即認被
      告應受要約效力之拘束。則依前開說明，被告之估價單既
      未表明本件承攬契約必要之點即標的具體施作內容為何，
      顯與要約之內容必須確定或可得確定，且得因他方之承諾
      而使契約成立之要件有違，應認本件系爭估價單之性質為
      一要約之引誘，而非要約，自無拘束被告之效力。
  (二)按當事人主張有利於己之事實者，就其事實有舉證之責任
      ，民事訴訟法第277條定有明文。本件原告主張兩造成立
      系爭承攬契約之事實，已為被告所否認，並以前詞置辯，
      上訴人自應就此事實負舉證責任。對此，原告舉證人即其
      受僱人劉文堯表示已於前述時間回傳估價單給被告之證詞
      及被告所發之函文未表明其尚未收到回傳等以圖證明，然
      證人劉文堯乃原告之受僱人，並負責本件工程之發包業務
      ，其所為證詞，立場上實欠公允，難認未有偏坦原告之虞
      ，自不能逕予採信，而觀千易公司97年2月13日發予原告
      之千字第97021301號函之內容，雖未明白否認有收到原告
      回傳之報價單，然其內容之主旨，乃在請原告提出圖檔供
      其進一步估價，並對履約保證之方式為協商，顯無與原告
      締約之意，自不能以其未明白否認有收到報價單之回傳，
      即推認被告默認有收到回傳，是原告此部分舉證，尚不足
      以證明被告有收到其回傳估價單之事實。又按稱承攬者，
      乃謂當事人約定，一方為他方完成一定之工作，他方俟工
      作完成，給付報酬之契約，此民法490條第1項定有明文。
      又承攬契約須經當事人互相表示意思一致，無論其為明示
      或默示，契約即為成立，但所謂當事人互相表示意思合致
      ，則包括客觀合致及主觀合致。客觀合致，係指雙方對於
      一定之工作及報酬兩者，意思一致；主觀合致，則指雙方
      當事人之一方，欲與他方之意思表示相結合而生統一法律
      效果的意思，須雙方當事人均有與對方締約之意思，契約
      始能成立，苟當事人對此客觀及主觀合致，有缺其一，其
      契約即難謂已成立。查本件被告否認收受原告回傳之估價
      單，業如前述，亦即被告因未能收受回傳之系爭估價單而
      難謂與原告已就價金意思一致之情事，是兩造間主觀之意
      思表示並未合致，其承攬契約即難謂已成立於兩造之間。
      再者，承攬契約係以完成一定之工作為契約之目的，查該
      估價單僅言明訂購鋼材之數量、單價、總價及價金支付方
      式等，而未論及承攬工程之具體施工內容及方式等工程範
      圍，就完成約定品質之工作一節，兩造亦未言明，形式上
      ，應為施工材料之估算，而非對承攬工作內容之具體約定
      ，故兩造就系爭工程之客觀要件，亦難認已達成意思表示
      之合致，是兩造間之承攬契約自屬尚未成立。
五、綜上，原告既不能證明兩造間確實有承攬之法律關係存在，
    則原告據此請求被告賠償其因被告給付遲延、拒絕給付之違
    約行為所生之價差損失，自屬於法無據，應予駁回。
六、本件事證已臻明確，兩造其餘攻擊或防禦方法，經審核後，
    認與本件判決結果並無影響，毋庸一一論述，併予敘明。
七、訴訟費用負擔之依據：民事訴訟法第78條。
中    華    民    國   97     年     7    月     10   日
                  民事第一庭    法  官  葛永輝
以上正本係照原本作成。
如對判決上訴，應於判決送達後20日內向本院提出上訴狀。
中    華    民    國    97    年    7     月    14    日
                                書記官  楊美芳


司法院資訊處製作；財團法人民間司法改革基金會備份。
